# (PART) La teoria classica dei test  {-}

# Fondamenti teorici {#ch:teoria_classica}

```{r, include = FALSE}
source("_common.R")
```

## Valutazione psicometrica come ragionamento inferenziale

In apparenza, i test psicometrici sono solo dei test. Somministriamo un
test, otteniamo un punteggio ed è naturale pensare che sia tutto lì.
Nonostante le apparenze, la valutazione psicologica e neuropsicologica
non consiste soltanto nell'assegnare di punteggi: si tratta di ragionare
su ciò che osserviamo di quello che le persone dicono, fanno o
producono, in maniera tale da giungere a delle concezioni più ampie di
tali persone a proposito di aspetti che non abbiamo -- e spesso non
possiamo -- osservare. Più specificamente, possiamo considerare la
valutazione psicologica e neuropsicologica come un esempio di
ragionamento che fa uso di modelli probabilistici per giungere a delle
spiegazioni, previsioni o conclusioni.

I dati osservati diventano un'evidenza quando sono ritenuti rilevanti
per l'inferenza desiderata attraverso l'instaurazione di relazioni tra i
dati e l'obiettivo dell'inferenza. Spesso utilizziamo dati provenienti
da più fonti. Queste possono essere di tipo simile (ad esempio, item di
test aventi lo stesso formato) o di tipo molto diverso (ad esempio, il
curriculum di un richiedente oltre al colloquio, la storia medica della
famiglia di un paziente, $\dots$). Le evidenze possono essere
contraddittorie (ad esempio, uno studente riesce a svolgere un compito
difficile ma fallisce in un uno facile) e quasi sempre non sono del
tutto conclusive.

Queste caratteristiche hanno due implicazioni. In primo luogo, è
difficile capire cosa le evidenze implicano. I processi inferenziali
sono sempre complessi. In secondo luogo, a causa della natura non
conclusiva delle evidenze disponibili, non siamo mai del tutto certi
delle nostre inferenze. Per affrontare tale incertezza, la teoria
psicometria ci fornisce gli strumenti che ci possono aiutare nel
processo inferenziale, dai dati disponibili alle decisioni che
prendiamo.

Un secolo fa, la relazione tra prestazioni osservate, da un lato, e
l'abilità inosservabile del rispondente, dall'altro, iniziò a essere
formalizzata nei termini dell'*errore di misurazione*. @gulliksen1961measurement ha descritto "il problema centrale della teoria dei test" come "la
relazione tra l'abilità dell'individuo e il suo punteggio osservato sul
test" (p. 101). Tale caratterizzazione è valida ancora
oggi, con una definizione opportunamente ampia di "abilità" e di
"punteggio sul test" che sia in grado di comprendere le diverse forme di
assessment psicologico e neuropsicologico. Comprendere e essere in grado
di rappresentare la relazione tra le prestazioni osservate e la
capacità soggiacente è dunque fondamentale per le forme di ragionamento
che vengono impiegate nella valutazione psicologica e neuropsicologica.

Come risultato dell'errore di misurazione, i ragionamenti che compiamo
nella valutazione psicologica e neuropsicologica costituiscono un
esempio di ragionamento in condizioni di incertezza. A causa della
natura imperfetta della misurazione e dell'incompletezza
dell'informazione disponibile, le nostre inferenze sono incerte e
possono essere sempre invalidate o riviste. Ragionare da ciò che è
parziale (ciò che vediamo uno paziente dire, fare o produrre) a ciò che
è generale (la "vera" abilità del paziente) è necessariamente incerto, e
le nostre inferenze o conclusioni sono sempre prone ad errori.

Quali strumenti devono essere impiegati per affrontare la nostra
incertezza sulla relazione che intercorre tra prestazioni osservate e
abilità soggiacenti? Secondo Lewis, molti dei progressi nella teoria
psicometrica sono resi possibili "trattando lo studio della relazione
tra le risposte agli item di un test e il tratto ipotizzato di un
individuo come problema di inferenza statistica" [@lewis1986test].
Una connessione diretta tra errore di misura e approccio probabilistico
è stata anche proposta da Samejima: "There may be an enormous number of factors eliciting a student's specific overt reactions to a stimulus, and, therefore, it is suitable, even necessary, to handle the situation in terms of the probabilistic relationship between the two" [@samejima1983constant].

Questo punto di vista è diventato quello dominante nella psicometria
moderna e sottolinea l'utilità di utilizzare il linguaggio e gli
strumenti della teoria della probabilità per comunicare il carattere
parziale dei dati di cui dispone lo psicologo e l'incertezza delle
inferenze che ne derivano.

I reattivi psicologici possono essere costruiti e la validati mediante
vari approcci probabilistici: la Teoria Classica dei test (_classical
test theory_, in breve CTT) e la teoria di risposta all'item (_item
response theory_, in breve IRT) sono quelli più noti. Recentemente, il
problema della valutazione psicologica è stato anche formulato in
un'ottica bayesiana. In questo insegnamento esamineremo la CTT e i suoi sviluppi più recenti.

## La Teoria Classica

La CTT nasce alla fine dell'Ottocento (Alfred Binet e altri, 1894) allo
scopo di studiare l'attendibilità e la validità dei risultati dei
questionari utilizzati per valutare le caratteristiche psico-sociali,
non direttamente osservabili, delle persone esaminate. L'impiego su
vasta scala e lo sviluppo della CTT ha inizio negli anni Trenta, anche
se il modello formale su cui tale teoria si basa viene proposta da
Spearman all'inizio del Novecento [@ch1904general]. La tecnica dell'analisi fattoriale esplorativa (*Exploratory Factor Analysis*, EFA), verrà poi affinata da @thurstone1947multiple alla fine della seconda guerra mondiale. Tra la fine degli anni '60 e gli inizi degli anni '70, @joreskog1969general sviluppa l'analisi fattoriale confermativa (*Confirmatory Factor Analysis*, CFA). Negli anni '70, l'analisi fattoriale viene integrata con la path analysis nel lavoro di @joreskog1978structural che dà origine ai modelli di equazioni strutturali (*Structural Equation Modeling*, SEM). 

Iniziamo qui ad esaminare queste tecniche psicometriche prendendo in esame, per prima, la teoria classica dei test. Seguiremo la trattazione proposta da @lord1968statistical.

L'equazione fondamentale alla quale si riconduce la teoria classica dei test è quella che ipotizza una relazione lineare e additiva tra il punteggio osservato
di un test ($X$), la misura della variabile latente ($T$) e la
componente casuale dell'errore ($E$). L'aspetto cruciale nella CTT riguarda la varianza dell'errore. Minore è la varianza dell'errore, più accuratamente il punteggio reale viene riflesso dai nostri punteggi osservati. In un mondo perfetto, tutti i valori di errore sarebbero uguali a 0. Cioè, ogni partecipante otterrebbe il punteggio esatto. Questo però non è possibile. Pertanto, abbiamo una certa varianza negli errori. La corrispondente deviazione standard di tali errori ha il un nome: si chiama *errore standard di misurazione*, indicato da $\sigma_E$. Uno dei principali obiettivi della CTT è quello di ottenere una stima di $\sigma_E$ in modo da potere valutare la qualità di una scala psicometrica.

## Le due componenti del punteggio osservato

CTT si occupa delle relazioni tra $X$, $T$ ed $E$. La CTT si basa su un
modello relativamente semplice in cui il punteggio osservato, il
punteggio vero (cioè l'abilità inosservabile del rispondente) e l'errore
aleatoria di misurazione sono legati da una relazione lineare. Indicati
con $T_{\nu j}$ (_true score_) l'abilità latente da misurare
dell'individuo $\nu$ nella prova $j$, con $X_{\nu j}$ la variabile
osservata (_observed score_) per l'individuo $\nu$ nella prova $j$ e con
$E_{\nu j}$ l'errore aleatorio di misurazione, il modello si rappresenta
con 

$$
X_{\nu j} = T_{\nu} + E_{\nu j}. 
(\#eq:observed-true-plus-error)
$$ 

Dunque, in base alla \@ref(eq:observed-true-plus-error) il punteggio osservato
$X_{\nu j}$ differisce da quello vero $T_{\nu j}$ a causa di una
componente di errore aleatoria $E_{\nu j}$. Uno degli obiettivi centrali
della CTT è quello di quantificare l'entità di tale errore. Vedremo come
questa quantificazione verrà fornita nei termini dell'attendibilità del
test. L'attendibilità (o affidabilità) rappresenta l'accuratezza con cui
un test può misurare il punteggio vero (Coaley, 2014):

-   Se l'attendibilità è grande, $\sigma_E$ è piccolo: $X$ ha un piccolo
    errore di misurazione e sarà vicino a $T$.
-   Se l'attendibilità è piccola, $\sigma_E$ è grande: $X$ presenta un
    grande errore di misurazione e si discosterà molto da $T$.

### Il punteggio vero

La \@ref(eq:observed-true_plus-error) ci dice che il punteggio
osservato è dato dalla somma di due componenti: una componente
sistematica (il punteggio vero) e una componente aleatoria (l'errore di
misurazione). Ma che cos'è il punteggio vero? La CTT considera un
reattivo psicologico come una selezione aleatoria di item da un
universo/popolazione di item attinenti al costrutto da misurare [@nunnally1994psychometric; @kline2013handbook]. Se il reattivo psicologico viene
concepito in questo modo, il punteggio vero diventa il punteggio che un
rispondente otterrebbe se fosse misurato su tutto l'universo degli item
proprio del costrutto in esame. L'errore di misurazione riflette dunque
il grado in cui gli item che costituiscono il test non riescono a
rappresentare l'intero universo degli item attinenti al costrutto.

In maniera equivalente, il punteggio vero può essere concepito come il
punteggio non "distorto" da componenti estranee al costrutto, ovvero da
effetti di apprendimento, fatica, memoria, motivazione, eccetera.
Essendo concepita come del tutto aleatoria (ovvero, priva di qualunque
natura sistematica), la componente aleatoria non introduce dei bias
nella tendenza centrale della misurazione.


::: {.defn}
Il punteggio vero è concepito come un punteggio inosservabile che
corrisponde al valore atteso di infinite realizzazioni del punteggio
ottenuto:

$$
T = \E(X) \equiv \mu_X \equiv \mu_{T}.
$$
:::

In altri termini, secondo la definizione di Lord e Novick (1968), e
facendo riferimento a alla seconda definizione presentata sopra, il
punteggio vero è concepito come la media dei punteggi che un soggetto
otterrebbe se il test venisse somministrato ripetutamente nelle stesse
condizioni, in assenza di effetti di apprendimento e/o fatica.

### Somministrazioni ripetute

Nella formulazione del modello della CTT si possono distinguere due tipi
di esperimenti aleatori: uno che considera l'unità di osservazione
(l'individuo) come campionaria, l'altro che considera il punteggio, per
un determinato individuo, come campionario. Un importante risultato è
dato dall'unione dei due esperimenti, ovvero dalla dimostrazione che i
risultati della CTT, la quale è stata sviluppata ipotizzando ipotetiche
somministrazioni ripetute del test allo stesso individuo sotto le
medesime condizioni, si generalizzano al caso di una singola
somministrazione del test ad un campione di individui [@allen2001introduction]. In base a questo risultato, se consideriamo la
somministrazione del test ad una popolazione di individui, allora
diventa più facile dare un contenuto empirico alle quantità della CTT:

-   $\sigma^2_X$ è la varianza del punteggio osservato nella
    popolazione,
-   $\sigma^2_T$ è la varianza dei punteggio vero nella popolazione,
-   $\sigma^2_E$ è la varianza della componente d'errore nella
    popolazione.

### Le assunzioni sul punteggio ottenuto

La CTT _assume_ che la media del punteggio osservato $X$ sia uguale alla
media del punteggio vero, 

$$
\mu_X \equiv \mu_{T},
(\#eq:assunzione-media-x-media-t)
$$ 

in altri termini, assume che il punteggio osservato fornisca una stima statisticamente corretta dell'abilità latente (punteggio vero). In pratica, il punteggio
osservato non sarà mai uguale all'abilità latente, ma corrisponde solo
ad uno dei possibili punteggi che il soggetto può ottenere,
subordinatamente alla sua abilità latente. L'errore della misura è la
differenza tra il punteggio osservato e il punteggio vero:
$E \equiv X - T.$

In base all'assunzione secondo cui il valore atteso dei punteggi è uguale alla media del valore vero, segue che

$$
\E(E) = \E(X - T) = \E(X) - \E(T) = \mu_{T} - \mu_{T} = 0,
$$

ovvero, il valore atteso degli errori è uguale a zero.

## L'errore standard della misurazione $\sigma_E$

La radice quadrata di $\sigma^2_E$, ovvero la deviazione standard degli
errori, è la quantità fondamentale della CTT ed è chiamata *errore
standard della misurazione*. La stima dell'errore standard della
misurazione costituisce uno degli obiettivi più importanti della
CTT. Ricordiamo che la deviazione standard è simile (non identica)
alla media del valore assoluto degli scarti dei valori di una
distribuzione dalla media. Possiamo dunque utilizzare questa proprietà
per descrivere il modo in cui la CTT interpreta $\sigma_E$.

L'_errore standard della misurazione_ $\sigma_E$ ci dice qual è,
approssimativamente, la variazione attesa del punteggio osservato, se il
test venisse somministrato un'altra volta al rispondente nelle stesse
condizioni.

## Assiomi della Teoria Classica

La CTT _assume_ che gli errori siano delle variabili aleatorie
incorrelate tra loro

$$
\rho(E_i, E_k \mid T) = 0, \qquad\text{con}\; i \neq k,
$$

e incorrelate con il punteggio vero,

$$
\rho(E, T) = 0,
$$

le quali seguono una distribuzione gaussiana con media zero e deviazione standard
pari a $\sigma_E$:

$$
E \sim \mathcal{N}(0, \sigma_E).
$$

La quantità $\sigma_E$ è detta errore standard della misurazione.

Sulla base di tali assunzioni la CTT deriva la formula
dell'attendibilità di un test. Si noti che le assunzioni della CTT hanno
una corrispondenza puntuale con le assunzioni su cui si basa il modello
di regressione lineare.

## L'attendibilità del test

Il concetto di attendibilità è strettamente legato alla riproducibilità
della misurazione: si riferisce al grado di stabilità, di coerenza
interna e di precisione di una procedura di misurazione. Affinché una
misurazione psicologica sia utile, deve produrre lo stesso risultato se
viene applicata ripetutamente un determinato rispondente. Altri termini
che vengono usati sono: affidabilità, costanza e credibilità.

Vedremo nel seguito come il coefficiente di attendibilità fornisce una
stima della quota della varianza del punteggio osservato che può essere
attribuita all'abilità latente ("punteggio vero", cioè privo di errore
di misurazione). In generale, un coefficiente di attendibilità maggiore
di 0.80 viene ritenuto soddisfacente perché indica che l'80% o più della
varianza dei punteggi ottenuti è causata da ciò che il test intende
misurare, anziché dall'errore di misurazione.

Per definire l'attendibilità, la CTT si serve di due quantità:

-   la varianza del punteggio osservato,
-   la correlazione tra punteggio osservato e punteggio vero.

Vediamo come queste quantità possano essere ottenute sulla base delle
assunzioni del modello statistico che sta alla base della CTT.

### La varianza del punteggio osservato

La varianza del punteggio osservato $X$ è uguale alla somma della
varianza del punteggio vero e della varianza dell'errore di misurazione.

::: {.proof}
La varianza del punteggio osservato è uguale a

$$
\sigma^2_X =  \V(T+E) =  \sigma_T^2 + \sigma_E^2 + 2 \sigma_{TE}.
(\#eq:3-2-4)
$$

Dato che $\sigma_{TE}=\rho_{TE}\sigma_T \sigma_E=0$, in quanto $\rho_{TE}=0$, ne segue che

$$
\sigma^2_X =   \sigma_T^2 + \sigma_E^2.
(\#eq:var-sum)
$$
:::

### La covarianza tra punteggio osservato e punteggio vero

La covarianza tra punteggio osservato $X$ e punteggio vero $T$ è uguale alla varianza del punteggio vero.

::: {.proof}

\begin{equation}
\begin{aligned}
\sigma_{X T} &= \E(XT) - \E(X)\E(T)\notag\\
&=  \E[(T+E)T] - \E(T+E)\E(T)\notag\\
&=  \E(T^2) + \underbrace{\E(ET)}_{=0} - [\E(T)]^2 -  \underbrace{\E(E)}_{=0} \E(T)\notag\\
&=\E(T^2) - [\E(T)]^2\notag \\
&= \sigma_T^2.
\end{aligned}
\end{equation}
:::

Da ciò segue che la correlazione tra punteggio osservato $X$ e punteggio vero $T$ è uguale al rapporto tra la deviazione standard del punteggio vero e la deviazione standard del punteggio osservato:

\begin{equation}
\begin{aligned}
\rho_{XT} &= \frac{\sigma_{XT}}{\sigma_X \sigma_T} = \frac{\sigma^2_{T}}{\sigma_X \sigma_T} = \frac{\sigma_{T}}{\sigma_X}.
(\#eq:sd-ratio)
\end{aligned}
\end{equation}

### Definizione e significato dell'attendibilità

La CTT definisce attendibilità di un test (o di un item) come il
quadrato della correlazione tra punteggio osservato $X$ e punteggio vero
$T$, ovvero come il rapporto tra la varianza del punteggio vero e la
varianza del punteggio osservato:

$$
\rho_{XT}^2 = \frac{\sigma_{T}^2}{\sigma_X^2}.
(\#eq:reliability-1)
$$


Questa è la quantità fondamentale della CTT e misura il grado di
variazione del punteggio vero rispetto alla variazione del punteggio
osservato[^2].

Dato che $\sigma^2_X = \sigma_T^2 + \sigma_E^2$, in base alla \@ref(eq:reliability-1) possiamo scrivere 

\begin{equation}
\begin{aligned}
\rho_{XT}^2 &= \frac{\sigma_{T}^2}{\sigma_X^2} =\frac{\sigma_{X}^2 - \sigma^2_E}{\sigma_X^2}
 = 1-\frac{\sigma_{E}^2}{\sigma_X^2}.
 (\#eq:3-2-6)
\end{aligned}
\end{equation}

Questo significa che il coefficiente di attendibilità assume valore $1$ se la varianza degli errori $\sigma_{E}^2$ è nulla e assume valore $0$ se la varianza degli errori è
uguale alla varianza del punteggio osservato. Ciò significa che il
coefficiente di attendibilità è un numero contenuto nell'intervallo
compreso tra $0$ e $1$.

## Attendibilità e modello di regressione lineare

Il modello di regressione lineare sta alla base della CTT. Infatti si
può dire che tutte le proprietà della CTT che abbiamo discusso in
precedenza non sono altro che le caratteristiche di un modello di
regressione lineare nel quale

-   la variabile dipendente è costituita dai punteggi osservati $X$, e
-   la variabile indipendente corrisponde ai punteggi veri $T$.

Se rappresentiamo la CTT in questo modo, il coefficiente di
attendibilità $\rho_{XT}^2 = \frac{\sigma_{T}^2}{\sigma_X^2}$ non
diventa altro che la quota di varianza del punteggio osservato $X$ che
viene spiegata dal punteggio vero $T$ in base ad un modello lineare con
pendenza unitaria e intercetta nulla. Nei termini di una tale
rappresentazione, il coefficiente di attendibilità misura la forza della
relazione lineare tra $X$ e $T$ e corrisponde al coefficiente di
determinazione del seguente modello di regressione:

$$
X = 0 + 1 \cdot T + E.
$$

### Simulazione

Per dare un contenuto concreto alle affermazioni precedenti,
consideriamo la seguente simulazione svolta in . In tale simulazione il
punteggio vero $T$ e l'errore $E$ verranno creati in modo tale da
soddisfare i due vincoli della CTT: $T$ e $E$ saranno delle variabili
gaussiane e tra loro incorrelate. Nella simulazione generiamo 100 coppie
di valori $X$ e $T$ con i seguenti parametri:
$T \sim \mathcal{N}(\mu_T = 12, \sigma^2_T = 6)$,
$E \sim \mathcal{N}(\mu_E = 0, \sigma^2_T = 3)$. A tale fine usiamo le
seguenti istruzioni:

```{r}
set.seed(123)
library("MASS")
n <- 100
Sigma <- matrix(c(6, 0, 0, 3), byrow = TRUE, ncol = 2)
Sigma
```

```{r}
mu <- c(12, 0)
mu
```

```{r}
Y <- mvrnorm(n, mu, Sigma, empirical = TRUE)
T <- Y[, 1]
E <- Y[, 2]
```

Le istruzioni precedenti creano un insieme di valori tali per cui le
medie e la matrice di varianze-covarianze assumono esattamente i valori
indicati. Possiamo dunque immaginare tale insieme di dati come la nostra
"popolazione".

Secondo la CTT, il punteggio osservato è $X = T + E$. Simuliamo dunque
il punteggio osservato $X$ nel modo seguente:

```{r}
X <- T + E
```

Le prime 6 osservazioni così ottenute sono:

```{r}
head(cbind(T, E, X))
```

Un diagramma di dispersione è fornito nella figura seguente:

```{r, fig.cap="Simulazione della relazione tra punteggio osservato e punteggio vero per 100 individui in base alle assunzioni della CTT."}
tibble(X, T) %>%
  ggplot(aes(X, T)) +
  geom_point()
```

Secondo la CTT, il valore atteso di $T$ è uguale al valore atteso di
$X$. Verifichiamo questa assunzione della CTT nei nostri dati:

```{r}
mean(T)
mean(X)
```

L'errore deve avere media zero, varianza $\sigma_E^2$ e deve essere
incorrelato con $T$:

```{r}
mean(E)
var(E)
cor(T, E)
```


Ricordiamo che la radice quadrata della varianza degli errori è chiamata
errore standard della misurazione, $\sigma_E$. La quantità
$\sqrt{\sigma_E^2}$ fornisce una misura della dispersione del punteggio
osservato attorno al valore vero, nella condizione ipotetica di
effettuare ripetute somministrazioni del test.

```{r}
sqrt(3)
```

Dato che $T$ e $E$ sono incorrelati, ne segue che la varianza del
punteggio osservato $X$ è uguale alla somma della varianza del punteggio
vero $T$ e della varianza degli errori $E$:

```{r}
var(X)
var(T) + var(E)
```

La varianza del punteggio vero $T$ è uguale alla covarianza tra il
punteggio vero $T$ e il punteggio osservato $X$:

```{r}
cov(T, X)
var(T)
```

La correlazione tra il punteggio osservato e il punteggio vero è uguale
al rapporto tra la deviazione standard del punteggio vero e la
deviazione standard del punteggio osservato:

```{r}
cor(X, T)
sd(T) / sd(X)
```

Focalizziamoci ora sull'attendibiiltà. Per la CTT, l'attendibilità è
uguale al quadrato del coefficiente di correlazione tra il punteggio
vero $T$ e il punteggio osservato $X$:

```{r}
cor(X, T)^2
```

La motivazione di questa simulazione è quella di mettere in relazione il
coefficiente di attendibilità, calcolato con le formule della CTT, con
il modello di regressione lineare. Analizziamo dunque i dati della
simulazione mediante il seguente modello di regressione lineare:

$$
X = a + b T + E
$$
```{r}
fm <- lm(X ~ T)
summary(fm)
```

Si noti che la retta di regressione ha intercetta 0 e pendenza 1. Questo
è coerente con l'assunzione $\E(X) = \E(T)$. Ma il risultato più
importante di questa simulazione è il seguente: il coefficiente di
determinazione ($R^2$ = 0.67) del modello di regressione
$X = 0 + 1 \times T + E$ è identico al coefficiente di attendibilità che
abbiamo calcolato con la formula $\rho_{XT}^2 = \frac{\sigma_{T}^2}{\sigma_X^2}$:

```{r}
var(T) / var(X)
```

Ciò ci consente di attribuire al coefficiente di attendibilità la
seguente interpretazione: l'attendibilità di un test non è altro che la
quota di varianza del punteggio osservato $X$ che viene spiegata dalla
regressione di $X$ sul punteggio vero $T$ in un modello di regressione
dove $\alpha$ = 0 e $\beta$ = 1.

Che cosa si può concludere dai risultati di questa simulazione? Possiamo
dire che, in base alla CTT,

-   c'è una relazione lineare tra il punteggio osservato $X$ e il
    punteggio vero $T$; tale relazione lineare ha pendenza unitaria e
    intercetta zero.
-   La CTT fa proprie le assunzioni del modello di regressione lineare:
    incorrelazione tra variabile esplicativa $T$ ed errore $E$, e
    indipendenza e gaussianità degli errori.
-   Come conseguenza di tali assunzioni, il coefficiente di
    attendibilità non è altro che la quota di varianza del punteggio
    osservato $X$ che viene spiegata dal punteggio vero tramite una
    regressione lineare, ovvero non è altro che il coefficiente di
    determinazione del modello di regressione
    $X = \alpha + \beta T + E,$ dove $\alpha$ = 0 e $\beta$ = 1.

Vedremo in seguito come sia possibile formulare la CTT nei termini del modello statistico dell'analisi fattoriale. Nel linguaggio  dell'analisi fattoriale, la varianza dell'errore $\sigma^2_E$ viene chiamata _specificità_ (_uniqueness_).

## Misurazioni parallele e affidabilità

L'equazione $\rho_{XT}^2 = \frac{\sigma_{T}^2}{\sigma_X^2}$ definisce il
coefficiente di attendibilità ma non fornisce gli strumenti per
calcolarlo, dato che la varianza del punteggio vero $\sigma_{T}^2$ è una
quantità incognita. Il metodo utilizzato dalla CTT per ottenere una
stima (empirica) dell'attendibilità è quello delle forme parallele del
test. Se è possibile elaborare versioni alternative dello stesso test
che risultino equivalenti tra loro in termini di contenuto, modalità di
risposta e caratteristiche statistiche, allora diventa anche possibile
stimare il coefficiente di attendibilità.

Secondo la CTT, due test $X=T+E$ e $X^\prime=T^\prime+E^\prime$ si dicono misurazioni
parallele della stessa abilità latente se il punteggio vero $T$ è uguale
al punteggio vero $T^\prime$ e se la varianza degli errori $\V(E)$ è uguale
alla varianza degli errori $\V(E^\prime)$.

Se il punteggio vero è uguale al valore atteso del punteggio osservato, $T = \E(X)$, allora devono essere uguali anche le medie dei punteggi osservati delle due forme parallele del test, $\E(X) = \E(X^\prime)$.

::: {.proof}
Consideriamo l'eguaglianza dei valori attesi dei punteggi osservati in due forme parallele del test: $\E(X) = \E(X^\prime)$. Risulta immediato che 

$$
\E(X) = \E(T + E) = \E(T) + \E(E) = T,
$$ 

dato che $\E(E)=0$ e $T$ non è una variabile aleatoria. Inoltre, $\E(X^\prime)=T$,
dato che $T=T^\prime$. Ne segue che $\E(X) =\E(X^\prime)$.
:::

In maniera corrispondente, anche le varianze dei punteggi osservati di due misurazioni parallele devono essere uguali, $\V(X) = \V(X^\prime)$.

::: {.proof}
Per la misurazione parallela $X$ abbiamo

$$
\V(X) = \V(T + E)=  \V(T) +  \V(E);
$$

per la misurazione parallela $X^\prime$ abbiamo

$$
\V(X^\prime) = \V(T^\prime + E^\prime) =  \V(T^\prime) +  \V(E^\prime).
$$

Dato che $\V(E)=\V(E^\prime)$ e che $T=T^\prime$, ne segue che $\V(X) =\V(X^\prime)$.
:::

Per costruzione, inoltre, gli errori $E$ e $E^\prime$ devono essere incorrelati con $T$ e tra loro.

### La correlazione tra misurazioni parallele

Un'ulteriore assunzione della CTT è la seguente. La CTT assume che, data una serie di misurazioni parallele $X_1, X_2, X_3, \dots$ e un arbitrario test $Z$, si ha

$$
\rho(X_1, X_2) = \rho(X_1, X_3) = \rho(X_2, X_3) = \dots
$$ 

e

$$
\rho(X_1, Z) = \rho(X_2,Z) = \rho(X_3, Z) = \dots
$$ 

ovvero, tutte le misurazioni parallele sono correlate tra loro nella stessa misura e
ciascuna misurazione parallela correla nella stessa misura con qualunque
altro test.

L'assunzione precedente può essere espressa, in maniera equivalente,
come segue. Si consideri la matrice di correlazioni calcolata su tutto
il dominio degli item (ovvero, la matrice delle correlazioni tra
ciascuna coppia di item nel dominio del costrutto). La correlazione
media di questa matrice quantifica la capacità media di ciascun item di
rappresentare il costrutto. La CTT assume che la correlazione di ciascun
item con ciascuno degli altri sia costante (ovvero, uguale per qualunque
coppia di item). Detto in altri termini: secondo la CTT ciascun item
rappresenta il costrutto nella stessa misura. Questa è un'assunzione
molto forte che si riflette, come vedremo, nella formula del
coefficiente $\alpha$ di Cronbach utilizzata per misurare
l'attendibilità come consistenza interna. È un'assunzione molto forte
che raramente viene soddisfatta in pratica.

Secondo la CTT, dunque, forme parallele del test devono avere lo stesso
valore atteso e la stessa varianza. Inoltre, ciascuna forma parallela
deve correlare nella stessa misura con qualunque altro test. In che modo
si differenziano allora le forme parallele del test? L'unica differenza
tra le forme parallele del test riguarda il punteggio osservato: a causa
dell'errore di misurazione $X \neq X^\prime$.

Il concetto di forme parallele del test è estremamente importante per la
CTT perché attraverso tale nozione diventa possibile giungere ad una
stima empirica dell'attendibilità. Prima di presentare questo ultimo
passaggio algebrico è però necessario calcolare la correlazione tra due
misurazioni parallele.

### La correlazione tra due forme parallele del test

Secondo la CTT, la correlazione tra due misurazioni parallele è uguale al rapporto tra la varianza del punteggio vero e la varianza del punteggio osservato. Ricordiamo che la varianza del punteggio osservato è uguale nelle  due forme parallele del test: $\V(X) = \V(X^\prime)$.

::: {.proof}
Assumendo, senza perdita di generalità, che
$\E(X)=\E(X')=\E(T)=0$, possiamo scrivere 

\begin{equation}
\begin{aligned}
\rho_{X X^\prime} &= \frac{\sigma(X, X^\prime)}{\sigma(X) \sigma(X^\prime)}\notag\\
&= \frac{\E(XX^\prime)}{\sigma(X) \sigma(X^\prime)}\notag\\
&=\frac{\E[(T+E)(T+E^\prime)]}{\sigma(X) \sigma(X^\prime)}\notag\\
&=\frac{\E(T^2)+\E(TE^\prime)+\E(TE)+ \E(EE^\prime)}{\sigma(X) \sigma(X^\prime)}.\notag
\end{aligned}
\end{equation}

Ma $\E(TE) = \E(TE^\prime) = \E(EE^\prime)=0$; inoltre, $\sigma(X) =\sigma(X^\prime)= \sigma_X$. Dunque,

\begin{equation}
\rho_{X X^\prime} =\frac{\E(T^2)}{\sigma_X \sigma_X} = \frac{\sigma^2_T}{\sigma^2_X}.
(\#eq:3-3-5)
\end{equation}
:::

Si noti come la \@ref(eq:3-3-5) e l'equazione che definisce il coefficiente di attendibilità, ovvero $\rho_{XT}^2 = \frac{\sigma_{T}^2}{\sigma_X^2}$, riportano tutte e due la stessa quantità a destra dell'uguale. Otteniamo così un importante risultato. Il coefficiente di attendibilità, ovvero il quadrato del coefficiente di correlazione tra il punteggio osservato e il punteggio vero, è uguale alla correlazione tra il valore osservato di due misurazioni parallele: 

\begin{equation}
\rho^2_{XT} =  \rho_{XX^\prime}.
(\#eq:rho2xt-rhoxx)
\end{equation}

Tale risultato è importante perché consente di esprimere la quantità inosservabile $\rho^2_{XT}$ nei termini della quantità $\rho_{XX^\prime}$ che può essere calcolata sulla base del punteggio osservato. Quindi, la stima di $\rho^2_{XT}$ si riduce alla stima di $\rho^2_{XX^\prime}$. Per questa ragione, la \@ref(eq:rho2xt-rhoxx) è forse la formula più importante della CTT.

### La correlazione tra punteggio osservato e punteggio vero

Consideriamo ora la correlazione tra punteggio osservato e punteggio vero. La \@ref(eq:rho2xt-rhoxx) si può scrivere come

$$
\rho_{XT} = \sqrt{\rho_{XX^\prime}}.
$$ 

Tale risultato si può interpretare dicendo che la correlazione tra punteggio osservato e punteggio vero è uguale alla radice quadrata del coefficiente di attendibilità.

### I fattori che influenzano l'attendibilità

Considerando le precedenti tre equazioni

$$
\rho^2_{XT} = \rho_{XX'},\quad
\rho_{XT}^2 = \frac{\sigma_{T}^2}{\sigma_X^2}, \quad
\rho_{XT}^2 = 1-\frac{\sigma_{E}^2}{\sigma_X^2},
$$ 

possiamo dire che ci sono tre modi equivalenti per concludere che l'attendibilità di un test è alta. L'attendibilità di un test è alta

1.  quando la correlazione tra misurazioni parallele è alta,
2.  quando la varianza del punteggio vero è grande relativamente alla
    varianza del punteggio osservato,
3.  quando la varianza dell'errore di misura è piccola relativamente
    alla varianza del punteggio osservato.

Tali considerazioni hanno importanti implicazioni per le scelte che
devono guidare la costruzione di un test. Si consideri, in particolare,
l'equazione $\rho^2_{XT} =  \rho_{XX'}$. Se interpretiamo $\rho_{XX'}$
come la correlazione tra due item, allora tale equazione ci fornisce un
criterio per la scelta degli item da includere in un test: dobbiamo
includere nel test gli item che correlano maggiormente tra loro. In
questo modo, infatti, l'attendibilità del test aumenterà perché gli item
inclusi nel test risultano maggiormente correlati con il punteggio vero.

## Metodi alternativi per la stima del coefficiente di attendibilità

Come si stima in pratica l'affidabilità? Un modo grossolano (e molto
impreciso) consiste nel somministrare allo stesso gruppo di individui lo
stesso test in due differenti momenti e di calcolare il coefficiente di
correlazione dei punteggi totali (_test-retest reliability_). @mcdonald2013test afferma che tale procedura può essere giustificata in due modi
diversi. La prima giustificazione è basata sull'assunzione che il valore
vero non varia tra le due somministrazioni del test. Se le cose stanno
in questo modo, gli errori saranno indipendenti e la correlazione tra il
punteggio osservato nelle due somministrazioni ci fornirà una stima di
$\rho_{XX^\prime}$. Il problema è che non disponiamo di nessuno strumento per
distinguere questa situazione ideale dal caso in cui viene violata
l'assunzione dell'invarianza del punteggio vero. Una seconda
giustificazione del metodo test-retest ci porta a definire il punteggio
vero di retest come la componente del punteggio osservato che non varia
tra le due somministrazioni. Il tal senso, il coefficiente di
attendibilità viene concepito come un coefficiente di stabilità
temporale. In generale, maggiore è l'intervallo temporale tra le due
somministrazioni, minore sarà il valore del coefficiente di stabilità
temporale. Uno dei problemi del metodo test-retest è che due
somministrazioni successive di un test ci forniscono soltanto un
sottoinsieme delle possibili informazioni che verrebbero raccolte da uno
studio longitudinale che copre un periodo temporale maggiore. Se tale
studio longitudinale venisse eseguito, potremmo trovare la funzione che
descrive la variazione del punteggio osservato in funzione del tempo. In
generale, tale funzione non può essere descritta da un singolo
parametro. Resta aperta la domanda di quale sia relazione tra questa
funzione e il coefficiente di attendibilità.

Se sono disponibili due forme parallele dello stesso test,
l'affidabilità può essere calcolata mediante il coefficiente di
correlazione dei punteggi totali dei due test (_parallel-forms
reliability_), valendo l'uguaglianza $\rho_{XX^\prime} = \rho^2_{XT}$. Anche
questo metodo, come il metodo del test-retest, non è esente da errori.

Il metodo di stima più diffuso è quello conosciuto come Cronbach's alpha
(_internal consistency reliability_) originariamente ricavato da @kuder1937theory per item dicotomici e poi generalizzato da @cronbach1951coefficient per item a risposte ordinali di qualunque tipo. L'idea su cui si basa consiste nel fatto che ogni singolo item del test, se confrontato con tutti gli altri, può essere usato per stimarne
l'affidabilità. L'analisi degli item viene utilizzata per ottenere una
stima della consistenza interna del test e valuta la misura in cui gli
item del test sono espressione dello stesso costrutto.



<!-- [^2]: Vedremo in seguito -->
<!--     (§ [\[ch:err_stnd_stima\]](#ch:err_stnd_stima){reference-type="ref" -->
<!--     reference="ch:err_stnd_stima"}) come il livello di abilità latente -->
<!--     (il punteggio vero) possa essere stimato con la formula di Kelley -->
<!--     (1923), ovvero $$\begin{aligned} -->
<!--     \hat{T}_i &= \rho_{XT} x_i + (1 - \rho_{XT})\mu_x\notag\\ -->
<!--     &= \mu_x + \rho_{XT} (x_i - \mu_x),\notag\end{aligned}$$ dove -->
<!--     $\mu_x$ è la media dei punteggio osservato e $\hat{T}_i$ è la stima -->
<!--     del punteggio vero per l'$i$-esimo rispondente. -->

<!-- [^3]:  -->
