# L'incertezza della misura 

```{r, include = FALSE}
source("_common.R")
```

Lord e Novick (1968) fanno notare come l'errore $E = X - T$ sia la
variabile aleatoria di primario interesse per la CTT, in quanto lo scopo
è stimare il punteggio vero di ciascun rispondente e confrontare le
stime ottenute nel caso di rispondenti diversi. La grandezza dell'errore
che si commette utilizzando il punteggio osservato quale misura del
punteggio vero può essere quantificata mediante la deviazione standard
di $E$, ovvero mediante ciò che viene chiamato l'_errore standard della
misurazione_, $\sigma_E$ (_Standard Error of Measurement_, _SEM_). Ma come
è possibile stimare $\sigma_E$?

## La stima dell'errore standard della misurazione

L'errore standard della misurazione quantifica il grado di incertezza
presente nei punteggi di un test. Può essere dimostrato che una stima
dell'errore standard della misurazione ($\sigma_E$) è data da:

$$
\sigma_E = \sigma_X \sqrt{1 -\rho_{XX^\prime}},
(\#eq:err-stnd-mis)
$$ 

dove $\sigma_X$ è la deviazione standard dei punteggi ottenuti in un campione di rispondenti e $\rho_{XX^\prime}$ è il coefficiente di attendibilità. Per stimare $\sigma_E$ è dunque necessario sottrarre da uno l'attendibilità del test, prendere la radice quadrata della differenza e moltiplicare la radice quadrata per la
deviazione standard dei punteggi del test.

Si noti che l'errore standard della misurazione $\sigma_E$ è
direttamente associato all'attendibilità del test: l'errore standard
della misurazione diminuisce al crescere dell'attendibilità del test. Se
l'attendibilità del test è uguale a 0 $\sigma_E$ diventa uguale alla
deviazione standard del punteggio osservato del test. Se l'attendibilità
del test è uguale a 1 $\sigma_E$ diventa uguale a zero: se il test è
perfettamente affidabile non ci sono errori e $\sigma_E$ è uguale a
zero.

### Interpretazione

McDonald afferma che il termine $E$ segue una *propensity distribution*,
ovvero rappresenta le fluttuazioni casuali nel tempo di un rispondente,
che corrispondono a fluttuazioni di umore, motivazione, ecc. L'errore
standard della misura fornisce una stima della deviazione standard di
tali punteggi, ovvero una stima della deviazione standard dei punteggi
che un un singolo individuo otterrebbe nel caso di ipotetiche infinite
somministrazioni di un test (o di forme parallele di un test) sotto le
stesse identiche condizioni, se il punteggio vero rimane costante.

La CTT assume i punteggi ottenuti da un individuo, nel caso di
ipotetiche infinite somministrazioni di un test nelle stesse identiche
condizioni, abbiano una distribuzione normale centrata sul valore vero.
L'errore standard della misurazione è la stima della deviazione standard
di una tale distribuzione di punteggi ipotetici. Maggiore è l'errore
standard della misurazione, maggiore è l'errore che si compie usando il
test per valutare l'abilità latente del rispondente.

Il coefficiente di attendibilità, la varianza dell'errore e l'errore
standard della misurazione sono tutti indicatori diretti o indiretti
della precisione del test. Tuttavia, questi indici forniscono
informazioni diverse sul grado di precisione del test:

-   l'errore standard della misurazione ci consente di fare inferenze
    sulla precisione del punteggio osservato di un singolo rispondente,
    ma non è possibile assegnare tale interpretazione al coefficiente di
    attendibilità;
-   l'errore standard della misurazione è espresso nella stessa unità di
    misura del punteggio osservato, mentre la varianza di $E$ è espressa
    nei termini del quadrato del punteggio osservato;
-   l'attendibilità corrisponde ad un rapporto tra varianze e dunque è
    un numero puro (privo di unità di misura).

::: {.exmp}
Supponiamo che un test di intelligenza produca un punteggio medio pari a
100 con una deviazione standard di 15. Supponiamo inoltre che il test
abbia una attendibilità pari a 0.73. Si calcoli l'errore standard della
misurazione.

Applicando la formula dell'errore standard della misurazione, otteniamo 

\begin{equation}
\begin{aligned}
\sigma_E &= \sigma_X \sqrt{1 -\rho_{XX^\prime}} \notag\\
&= 15 \sqrt{1 - 0.73} \notag\\
&= 7.79.\notag
\end{aligned}
\end{equation}

Il valore di 7.79 significa che, se immaginiamo di somministrare molte volte il test ad un rispondente, sotto le stesse identiche condizioni, ci aspettiamo che i valori
ottenuti differiscano tra loro, in media, di circa 8 punti tra le
successive somministrazioni del test. Inoltre, se immaginiamo di
somministrare molte volte il test ad un rispondente, sotto le stesse
identiche condizioni, ci aspettiamo che il 95% dei punteggi così
ottenuti sia compreso nell'intervallo

$$
\text{punteggio vero del rispondente} \pm 1.96 \cdot \text{errore standard della misurazione}. 
$$
Questa è una proprietà della distribuzione gaussiana.

Per il caso presente, questo intervallo è uguale a $2 \cdot 1.96 \cdot 7.79 = 30.54$ punti. In altre parole, ci possiamo aspettare che, nel caso di somministrazioni ripetute del test sotto le stesse identiche condizioni, i punteggi del QI di un singolo rispondente
varino tra loro all'interno di un intervallo di 30 punti. Ciò significa
che, se il test avesse un'attendibilità pari a 0.73, e se la deviazione
standard dei punteggi del test nella popolazione fosse pari a 15, la
somministrazione di un tale test ad un singolo individuo sarebbe di
scarsa utilità, a causa dell'enorme errore di misurazione. Per fare un
confronto con i dati di questo esempio, la Full Scale IQ (FSIQ) della
WAIS-IV [@wechsler2008wechsler] ha un'attendibilità split-half pari a 0.98, con
errore standard di misurazione pari a 2.16.
:::

::: {.exmp}
Continuando con l'esempio precedente, per gli ipotetici dati riportati
sopra, poniamoci ora la seguente domanda: qual è la probabilità che un
rispondente ottenga un punteggio minore o uguale a 116 nel test, se il
suo punteggio vero è uguale a 120?

Il problema si risolve rendendosi conto che i punteggi del
rispondente si distribuiscono normalmente attorno al punteggio vero di
120, con una deviazione standard uguale a 7.79. Dobbiamo dunque trovare
l'area sottesa alla normale $\mathcal{N}(120, 7.79)$ nell'intervallo
$[-\infty, 116]$. Utilizzando , la soluzione si trova nel modo
seguente:

```{r}
pnorm(116, 120, 7.79)
```

Se la variabile aleatorie corrispondente al punteggio osservato segue
una distribuzione $\mathcal{N}(120, 7.79)$, la probabilità che il
rispondente ottenga un punteggio minore o uguale a 116 è dunque uguale a
0.30.
:::

::: {.exmp}
Poniamoci ora la seguente domanda: quale intervallo di valori centrato
sul punteggio vero contiene, con una probabilità di 0.95, i punteggi che
il rispondente otterrebbe in ipotetiche somministrazioni ripetute del
test sotto le stesse identiche condizioni?

Dobbiamo trovare i quantili della distribuzione $\mathcal{N}(120, 7.79)$ a cui sono associate le probabilità di 0.025 e 0.975. La soluzione è dunque data da:

```{r}
qnorm(c(.025, .975), 120, 7.79)
```

L'intervallo cercato è dunque $[104.7, 135.3]$.
:::

### Simulazione

Ritorniamo ora alla simulazione precedente nella quale abbiamo messo in
relazione il modello della CTT con il modello di regressione lineare. In
base a tale simulazione, poniamoci lo scopo di chiarire il significato
dell'errore standard della misurazione.

Impostiamo la simulazione come abbiamo fatto in precedenza. Chiamiamo
$X$ il valore osservato in un test. Per la CTT, il punteggio osservato
$X$ è costituito da due componenti, la componente vera $T$ e la
componente d'errore $E$. Si suppone che gli errori siano gaussiani e
incorrelati con la componente vera. Immaginiamo di somministrare 200
volte il test ad un individuo sotto le stesse identiche condizioni.

```{r}
library("MASS")
library("arm")
set.seed(123)
n <- 200
Sigma <- matrix(
    c(11, 0, 
       0, 4), byrow = TRUE, ncol = 2)
mu <- c(100, 0)
Y <- mvrnorm(n, mu, Sigma, empirical=TRUE)
T <- Y[, 1]
E <- Y[, 2]
```

Verifichiamo l'incorrelazione tra $T$ ed $E$:

```{r}
cor(T, E)
```

I valori ottenuti sono la somma del valore vero e della componente
d'errore:

```{r}
X <- T + E
```

Per questi dati, il coefficiente di attendibilità è uguale a:

```{r}
rxx <- cor(X, T)^2
rxx
```

Possiamo ora calcolare l'errore standard della misurazione utilizzando
la \@ref(eq:err-stnd-mis):

```{r}
sd(X) * sqrt(1 - rxx)
```

Si noti che tale valore non è altro che la deviazione standard degli
errori della misurazione:

```{r}
sd(E)
```

Ovvero, nei termini del modello di regressione $X = 0 + 1 \cdot T + E$,
l'errore standard della misurazione corrisponde all'errore standard
della regressione:

```{r}
fm <- lm(formula = X ~ T)
summary(fm)
```

Si noti che, nell'output di $\textsf{R}$ fornito sopra, l'errore standard della
regressione, ovvero `residual sd`, corrisponde a 2.01 anziché a 2.0. Ciò
si verifica in quanto $\textsf{R}$ ha calcolato una stima della deviazione standard
dei residui nella popolazione utilizzando, al denominatore, $n - 2$. Nel
nostro caso è invece necessario dividere per $n$ in quanto i dati della
simulazione sono quelli della popolazione, non di un campione.

## Dimostrazione

Poniamoci ora il problema di derivare la formula dell'errore standard
della misurazione. Per derivare la formula $\sigma_E = \sigma_X \sqrt{1 -\rho_{XX^\prime}}$ sono necessari due passi: prima dobbiamo trovare la varianza del punteggio vero; poi dobbiamo esprimere il punteggio osservato come la somma della varianza del punteggio vero e la varianza dell'errore.

::: {.proof}
In base alla definizione del coefficiente di attendibilità $\rho_{XX^\prime} = \frac{\sigma^2_T}{\sigma^2_X}$ possiamo scrivere $\sigma^2_T = \rho_{XX^\prime} \sigma^2_X$, dove $X$ e $X^\prime$ sono due forme parallele di un test. Ricordiamo che misurazioni parallele hanno le seguenti proprietà: $\mathbb{E}(X) = \mathbb{E}(X^\prime)$ e $\mathbb{V}(X) = \mathbb{V}(X^\prime)$. Dato che $\sigma_{X}=\sigma_{X^\prime}$, l'equazione precedente diventa $\sigma^2_T = \rho_{XX^\prime} \sigma_X\sigma_{X^\prime}.$ Utilizzando la definizione della covarianza tra $X$ e $X^\prime$, ovvero, $\sigma_{XX^\prime}=\rho_{XX^\prime}\sigma_X\sigma_{X^\prime}$, possiamo concludere che la varianza del punteggio vero è uguale alla covarianza tra due misurazioni parallele:

$$
\sigma^2_T =  \sigma_{XX^\prime}.
$$

Essendo l'attendibilità del test il rapporto tra la varianza del punteggio vero e la varianza del punteggio osservato, ed essendo che la varianza del punteggio vero
uguale alla covarianza tra due misurazioni parallele, possiamo
concludere che l'attendibilità aumenta all'aumentare della covarianza
media tra gli item del test. Si noti come questo importante risultato
della CTT dipenda dall'ipotesi di omogeneità delle varianze degli item
del test.

Calcoliamo ora la varianza di $E$. La varianza del punteggio osservato è
uguale a $\sigma^2_X = \sigma^2_T + \sigma^2_E.$ Sulla base della
definizione di attendibilità $\sigma^2_T = \rho_{XX^\prime} \sigma^2_X$, la
varianza del punteggio osservato si può scrivere come
$\sigma^2_X =\rho_{XX^\prime} \sigma^2_X + \sigma^2_E$, da cui

\begin{equation}
\begin{aligned}
\sigma^2_E &= \sigma^2_X - \sigma^2_X\rho_{XX^\prime}\notag\\
&= \sigma^2_X (1 -\rho_{XX^\prime}).
\end{aligned}
\end{equation}

La varianza degli errori della misurazione $\sigma^2_E = \sigma^2_X (1 -\rho_{XX^\prime})$ è dunque uguale al prodotto di due fattori: il primo fattore è la varianza
del punteggio osservato; il secondo fattore è uguale a uno meno la
correlazione tra due forme parallele del test. Possiamo così calcolare
una quantità incognita, $\sigma^2_E$, nei termini di due quantità
osservabili, $\sigma^2_X$ e $\rho_{XX^\prime}$.
:::

## Intervallo di confidenza per il punteggio vero e $\sigma_E$

Uno degli usi che vengono fatti dell'errore standard della misurazione è
quello di costruire, con essi, gli intervalli di confidenza per il
punteggio vero. Tale uso, però, non è corretto [@charter1996revisiting].
Gli intervalli di confidenza costruiti usando l'errore standard della
misurazione vengono talvolta incorrettamente interpretati in modo tale
da suggerire che l'intervallo di confidenza al $(1 - \alpha)\%$
identifica una gamma di valori, _centrata sul valore osservato_, entro
il quale cadono i punteggi veri del test nel $(1 - \alpha)\%$ di
ipotetiche somministrazioni ripetute del test. Ma le cose non stanno
così. In realtà, come abbiamo detto sopra, l'errore standard della
misurazione è la deviazione standard, calcolata rispetto al valore
vero, di ipotetiche misurazioni ripetute dello stesso test. Si può
ribadire questo concetto nel modo seguente: "In spite of @dudek1979continuing's reminder that the SEM should not be used to construct confidence intervals, many test manuals, computer-scoring programs, and texts in psychology and education continue to do so. Because authors of many textbooks and manuals make these errors, it is understandable that those who learned from and look to these sources for guidance also make these errors. In summary, the SEM should not be used to construct confidence intervals for test scores" (p. 1141). Sembra piuttosto chiaro.
