# CFA per matrici multi-tratto multi-metodo {#ch-mmm}

```{r, include = FALSE}
source("_common.R")
library("lavaan")
```

Si dice che una misurazione ha validità di costrutto se correla con misurazioni dello stesso costrutto con metodi differenti. La validità di costrutto è composta dalla validità convergente e dalla validità discriminante. 

La validità di costrutto può anche essere valutata con la tecnica della matrice Multi-Tratto Multi-Metodo (MTMM; Campbell and Fiske, 1959). La MTMM valuta la correlazione tra costrutti differenti misurati sia con metodi uguali, sia con metodi differenti. La ratio è che la validità di costrutto è alta quando lo strumento misura il costrutto in modo tale che lo strumento utilizzato non è essenziale alla misurazione. 

## MTMM e CFA

Nell'esempio discusso da @brown2015confirmatory, il ricercatore desidera esaminare la validità del costrutto dei disturbi di personalità del Cluster A del DSM-IV, che sono pattern persistenti di sintomi caratterizzati da comportamenti strani o eccentrici (American Psychiatric Association, 1994). Il cluster A comprende tre costrutti di disturbo della personalità: (1) paranoico (un pattern duraturo di sfiducia e sospetto tale che le motivazioni degli altri sono interpretate come malevole); (2) schizoide (un pattern duraturo di distacco dalle relazioni sociali e una gamma ristretta di espressioni emotive); e (3) schizotipico (un pattern duraturo di disagio acuto nelle relazioni sociali, distorsioni cognitive e percettive ed eccentricità comportamentali). 

In un campione di 500 pazienti, ciascuno di questi tre tratti è misurato mediante tre metodi di valutazione: (1) un inventario di autovalutazione dei disturbi di personalità; (2) valutazioni dimensionali da un colloquio clinico strutturato sui disturbi della personalità; e (3) valutazioni osservazionali effettuate da psicologi.

I dati sono contenuti in una matrice 3 (T) × 3 (M), organizzata in modo tale che le correlazioni tra i diversi tratti (disturbi della personalità: paranoico, schizotipico, schizoide) siano annidate all'interno di ciascun metodo (tipo di valutazione: inventario, colloquio clinico, valutazioni degli osservatori). 

I dati sono riportati qui sotto.

```{r}
sds <- '3.61  3.66  3.59  2.94  3.03  2.85  2.22  2.42  2.04'

cors <- '
  1.000 
  0.290  1.000 
  0.372  0.478  1.000 
  0.587  0.238  0.209  1.000 
  0.201  0.586  0.126  0.213  1.000 
  0.218  0.281  0.681  0.195  0.096  1.000 
  0.557  0.228  0.195  0.664  0.242  0.232  1.000 
  0.196  0.644  0.146  0.261  0.641  0.248  0.383  1.000 
  0.219  0.241  0.676  0.290  0.168  0.749  0.361  0.342  1.000'

covs <- getCov(cors, sds = sds, names = c("pari", "szti", "szdi", "parc", "sztc", "szdc", "paro", "szto", "szdo"))
```

La MTMM è una matrice di correlazione simmetrica con un'eccezione: le stime di affidabilità (es. alpha di Cronbach) delle misure sono inserite nella diagonale al posto dei valori 1 (es., nei dati in esame la stima di coerenza interna della misura inventariale della personalità paranoica è .93). Come notano Campbell e Fiske (1959), idealmente la diagonale di affidabilità dovrebbe contenere i coefficienti più grandi nella matrice; cioè, la misura dovrebbe essere più fortemente correlata con se stessa che con qualsiasi altro indicatore nella matrice MTMM.

La matrice MTMM è costituita da due tipi generali di blocchi di coefficienti: (1) blocchi di mono-metodo, che contengono correlazioni tra indicatori derivati dallo stesso metodo di valutazione; e (2) blocchi etero-metodo, che contengono correlazioni tra indicatori valutati con metodi differenti. Di centrale interesse è la diagonale di validità, che corrisponde alla diagonale all'interno di ciascun blocco etero-metodico. Le correlazioni sulla diagonale di validità rappresentano stime di validità convergente: diverse misure di costrutti teoricamente simili o sovrapposti dovrebbero essere fortemente interconnesse. 

Nella matrice MTMM, la validità convergente è evidenziata da forti correlazioni tra metodi che misurano lo stesso tratto (cioè, coefficienti mono-tratto/etero-metodo). Ad esempio, i risultati dell'esempio indicano che le tre diverse misure della personalità schizotipica sono fortemente correlate (valori $r$ da .676 a .749). Gli elementi al di fuori della diagonale dei blocchi etero-metodo rivelano la validità discriminante: le misure di costrutti teoricamente distinti non dovrebbero essere altamente inter-correlate. La validità discriminante nella matrice MTMM è evidenziata da correlazioni più deboli tra diversi tratti misurati con metodi diversi (cioè, coefficienti etero-tratto/etero-metodo) in relazione alle correlazioni sulla diagonale di validità (coefficienti mono-tratto/etero-metodo). Nei dati dell'esempio, il supporto per la validità discriminante è ottenuto dalla constatazione che le correlazioni negli elementi al di fuori della diagonale dei blocchi etero-metodo sono uniformemente inferiori (valori $r$ = .126 a .290) rispetto ai coefficienti di validità (valori $r$ = .557 a .749).

Infine, l'evidenza degli effetti del metodo è ottenuta dall'esame degli elementi fuori dalla  diagonale dei blocchi del mono-metodo. L'entità degli effetti del metodo è riflessa dall'entità differenziale delle correlazioni tra i diversi tratti misurati con lo stesso metodo (coefficienti etero-tratto/mono-metodo) rispetto alle correlazioni tra gli stessi due tratti misurati con metodi diversi. Come mostrato nei dati dell'esempio, sebbene non estrema, è evidente una certa varianza di metodo, in particolare per le misure di valutazione dell'inventario e dell'osservatore. Ad esempio, le valutazioni dell'osservatore dei tratti della personalità paranoica e schizotipica sono più altamente correlate (r = .383) rispetto alle misure etero-metodo di questi tratti (ad esempio, la correlazione tra i tratti della personalità paranoide e schizotipica misurata rispettivamente dall'inventario e dalla valutazione dell'osservatore, è .196). Come nel presente esempio, quando i risultati complessivi indicano che la validità convergente e discriminante sono elevate e gli effetti del metodo sono trascurabili, la validità del costrutto è supportata.

@brown2015confirmatory suggerisce di analizzare la matrice MTMM con un modello CFA il quale ipotizza correlazioni residue tra le unicità di ciascun metodo. Il modello è formulato dunque nel modo seguente. Ogni fattore comune (`paranoid`, `schizotypal`, `schizoid`) è identificato dagli item corrispondenti definiti da metodi diversi. Le specificità di ciascun metodo sono tra loro correlate.

```{r}
model <- '
  paranoid    =~ pari + parc + paro
  schizotypal =~ szti + sztc + szto
  schizoid    =~ szdi + szdc + szdo
  pari ~~ szti + szdi
  szti ~~ szdi
  parc ~~ sztc + szdc
  sztc ~~ szdc
  paro ~~ szto + szdo
  szto ~~ szdo
'  
```

```{r}
fit <- cfa(model, sample.cov = covs, sample.nobs = 500, std.lv = TRUE)
summary(fit, fit.measures = TRUE, standardized = TRUE)
```

Per i dati di @brown2015confirmatory, il fit di tale modello è eccellente. Ciò fornisce forti evidenze di validità di costrutto per i fattori Paranoico, Schizoide e Schizotipico che sono stati ipotizzati.

